【裁判字號】    89,重上,56
【裁判日期】    890905
【裁判案由】    塗銷土地所有權移轉登記
【裁判全文】
臺灣高等法院臺南分院民事判決  八十九年度重上字第五六號  Ｅ
      上  訴  人  財政部國有財產局
      法定代理人  乙  ○  ○
      訴訟代理人  丁  ○  ○
      複  代理人  甲  ○  ○
      被  上訴人  丙  ○  ○
      訴訟代理人  黃  厚  誠  律師
右當事人間請求塗銷土地所有權移轉登記事件，上訴人對於中華民國八十九年五月八
日台灣台南地方法院八十九年度重訴字第一號第一審判決提起上訴，本院判決如左：
      主      文
上訴駁回。
第二審訴訟費用由上訴人負擔。
      事      實
甲、上訴人方面：
一、聲明：求為判決：(一)原判決關於上訴人敗訴部分廢棄。(二)廢棄部分被上訴人在第
    一審之訴駁回。
二、陳述：除與原判決記載相同者，茲引用之外，補稱：
    (一)按原審以在同一戶籍，被繼承人曾老向死亡時，確有繼承人即被上訴人生存，
      自非繼承人有無不明，曾老向所有之系爭土地共有人陳徐罕即不得本於利害關
      係人向法院聲請指定遺產管理人，並由法院指定上訴人為曾老向之遺產管理人
      ，連同認定上訴人嗣後以曾老向遺產管理人身分聲請公示催告而經原審所為公
      示催告之裁定均有未當，因而對上訴人將系爭土地依法定程序收歸國有之實體
      法上效力予以推翻；惟縱曾老向死亡時，確無繼承人有無不明之情形屬實，該
      選任上訴人為遺產管理人之裁定，既因抗告期間經過而告確定，縱有違誤，在
      未依法廢棄前，應仍屬合法有效，因而上訴人依該裁定，聲請公示催告，於期
      限屆滿無人承認繼承後，將其剩餘遺產歸屬國庫，則國庫取得系爭土地之所有
      權即有所憑，並非當然無效，且係依法律規定而獨立取得，要非繼受或基於他
      人之權利而來，性質上自屬原始取得，換言之，國庫依法律規定取得被繼承人
      之剩餘財產，縱有原可主張權利之繼承人存在，該繼承人亦喪失對該特定財產
      之物權。
    (二)再以被繼承人曾老向之死亡宣告判決之登載於戶籍謄本，係於上訴人於民國（
      下同）八十四年二月間受任為遺產管理人數月後由上訴人向戶政機關辦理，顯
      然於原審受聲請指定遺產管理人之際，僅有死亡宣告之判決，及有其長男及配
      偶欄記載之戶籍謄本，惟當時該謄本上應無曾老向死亡之時日記載，則於其死
      亡當時，是否其子曾允仁及配偶曾丙○○均尚生存亦無明確，因而，據當時原
      審裁定指定遺產管理人時，聲請人檢據之戶籍資料，焉能認定非屬繼承人有無
      不明。
    (三)末查，民法第一千一百八十五條明文規定「第一千一百七十八條所定之期限屆
      滿，無繼承人承認繼承時，其遺產於清償債權，並交付遺贈物後，如有剩餘，
      歸屬國庫」，既然有民法第一千一百七十八條搜索繼承人之公示催告期間規定
      ，上訴人亦遵循該公示催告程序，以被繼承人曾老向之弟曾老本到庭作証指稱
      ，係其不甘願其兄長之遺產被歸屬國庫，而搜尋其兄嫂，既認其兄長有繼承人
      ，卻不於公示催告期間內表示，而於收歸國有後才提起本訴，而原審又以被上
      訴人因繼承而依法取得系爭土地之權利，應受保障；如有繼承權之繼承人均不
      於公示催告期間內為承認繼承，而於完成法定程序，剩餘遺產歸屬國庫後，才
      主張自繼承時即取得遺產之所有權而請求移轉所有權，顯然，民法第一千一百
      八十五條形同具文。
    (四)被上訴人亦同意公示催告程序之本旨係為保障繼承人之繼承權，而上訴人對管
      理之被繼承人曾老向遺產聲請公示催告，予繼承人承認之聲明，即為保障繼承
      人之權利，惟繼承人不於該期限內為承認繼承之表示，卻於該公示催告期滿，
      於上訴人依法完成法定程序將剩餘遺產歸屬國庫後，才為繼承之表示，請求應
      將已歸屬國庫之系爭土地予以移轉，如此不僅民法第一千一百八十五條之規定
      形同具文，況上訴人所踐行之公示催告程序，並非不當之程序。
    (五)另系爭土地係上訴人受任為遺產管理人後，經共有人請求分割共有物判決而分
      割自台南縣永康市○○段一００五之一號土地，其訴訟之形成效力，以被上訴
      人於本訴所請求之為分割後同段一００五之六地號土地，顯然承認上訴人之為
      遺產管理人身分對被繼承人曾老向遺產土地所行之管理，惟原審所認之原審法
      院八十四年度繼字第七三號指定上訴人為曾老向之遺產管理人之裁定，及上訴
      人以曾老向遺產管理人身分聲請公示催告，由該院依聲請所為之八十四年度家
      催字第三七號公示催告之裁定，均有未當，亦彰顯其矛盾之處。
    (六)再按，既民法第一千一百八十五條規定：「第一千一百七十八條所定之期限屆
      滿，無繼承人承認繼承時，其遺產於清償債權，交付遺贈物後，如有剩餘，歸
      屬國庫。」又國庫依法律規定取得剩餘財產之法律性質為原始取得，因而，國
      庫依法律規定取得剩餘財產時，縱有繼承人存在，亦喪失對該財產之物權，且
      如該財產為不動產時，並無民法第七百五十八條規定之適用，有法務部民國八
      十年十一月十三日法八十律一六八三四號函可稽。
三、證據：援用第一審所提證據。
乙、被上訴人方面：
一、聲明：求為判決如主文所示。
二、陳述：除與原判決記載相同者，茲引用之外，補稱：
    (一)查被上訴人為曾老向之配偶，而曾老向於四十四年七月一日死亡時，有繼承人
      即其長男曾允仁及被上訴人（民法第一千一百三十八條第一款、第一千一百四
      十四條）。嗣曾允仁於四十八年三月八日死亡，被上訴人依民法第一千一百三
      十八條第二款繼承其應繼分，是曾老向之遺產，應為被上訴人全部繼承，有繼
      承系統表及戶籍謄本在卷可稽。故本件曾老向之繼承人，並無不明之狀態，任
      何人當不得依民法第一千一百七十八條及第一千一百七十七條之規定聲請法院
      選定遺產管理人及踐行公示催告程序，進而收歸國有。倘如為之即與法不合，
      不生效力。
    (二)查：1.曾老向係於四十四年七月一日死亡，其繼承在民法修正前開始，依修正
      前民法第一千一百七十七條、第一千一百七十八條規定，關於繼承開始時，繼
      承人有無不明，得依公示催告程序公告繼承人，命其於一定期限內承認繼承之
      條件為：(1)須繼承開始時，繼承人有無不明。(2)須由親屬會議選定遺產管理人
      。2.而所謂繼承開始時，繼承人之有無不明，係指有無配偶及民法第一千一百
      三十八條各款血親不明之謂，如確有繼承人生存，即不得謂繼承人有無不明（
      最高法院八十二年台上字第一三三０號判決可資參照）。
    (三)是在同一戶籍內，曾老向死亡時，即有繼承人即被上訴人生存，自非繼承人有
      無不明，曾老向所有之土地，其共有人陳徐罕即不得本於利害關係人地位向法
      院聲請指定遺產管理人，並由法院指定上訴人為曾老向之遺產管理人。是原審
      法院八十四年度家繼字第七三號指定上訴人為曾老向遺產管理人之裁定，及上
      訴人以曾老向遺產管理人之身分聲請公示催告，由該院依其聲請所為之八十四
      年度家催字第三七號公示催告之裁定，自均有未當。是曾老向之繼承人即被上
      訴人及其子曾允仁繼承取得系爭土地（台南縣永康市○○段一００五之六地號
      ）之所有權並不因而受影響。
    (四)再參照原審判決理由三之說明，前開二裁定雖未經法院裁定廢棄，而有形式上
      確定之效力，然無剝奪合法之真正權利人即被上訴人等繼承權及創設上訴人收
      歸國有權利之實體法上之效力可言，否則即與公示催告程序保障繼承人繼承權
      之本旨背道而馳。亦即被上訴人因繼承而依法取得系爭土地之權利，應受保障
      。據此，被上訴人及其子曾允仁（死亡後其應繼分由被上訴人繼承）自繼承時
      取得系爭土地之所有權，並不因法院踐行不當之公示催告程序而受影響。是原
      審判決自洵屬的論，應予維持。
三、證據：援用第一審所提證據。
丙、本院依職權調閱原審八十四年度繼字第七三號、八十六年度存字第三五七九號、
    八十三年度亡字第六五號、八十三年度家催字第二二號、八十四年度家催字第三
    七號民事卷。
      理      由
一、本件被上訴人起訴主張：系爭坐落台南縣永康市○○段一００五之六、一００五
    之二及一００五之三地號等三筆土地，原登記名義為曾老向所有，其中一００五
    之二及一００五之三等二筆土地僅應有部分各四分之一，而一００五之六土地，
    曾老向之所有權經收歸國有，又一００五之二及一００五之三等二筆土地為台南
    縣政府公告徵收，並提存補償費在案，上訴人將系爭一００五之三及一００五之
    六等二筆土地收歸國有，係因原審八十四年度繼字第七三號裁定選定其為曾老向
    之遺產管理人，繼而依公示催告程序收歸國有。然聲請法院選定遺產管理人，需
    有「繼承開始時，繼承人之有無不明者」為要件，而被上訴人為曾老向之配偶，
    曾老向於四十四年七月一日死亡時，有繼承人長男曾允仁及被上訴人，嗣曾允仁
    於四十八年三月八日死亡，被上訴人依法繼承，是曾老向之遺產，應為被上訴人
    全部繼承，上訴人向原審法院聲請選定遺產管理人及踐行公示催告程序，進而收
    歸國有，侵害被上訴人權利，另經徵收二筆之徵收補償金之受領權，應屬被上訴
    人所有，因此本於所有權之作用，起訴請求(一)上訴人應將坐落台南縣永康市○○
    段一○○五之六地號土地，於八十七年二月十六日收件，收件字號永字三三七一
    號，八十七年三月六日登記，登記原因收歸國有，書狀字號永地字第二二一三號
    之所有權移轉登記（主登記次序玖），及主登記次序捌之管理者「財政部國有財
    產局」名義塗銷。(二)確認坐落台南縣永康市○○段一○○五之二及一○○五之三
    地號二筆土地，所有權登記名義人曾老向，應有部分均為四分之一，於八十六年
    四月為台南縣政府徵收之補償金受領權均為被上訴人所有（原審就此部分所為被
    上訴人之敗訴判決，被上訴人未聲明不服，已告確定，本院僅應審酌塗銷登記部
    分）。上訴人則以：上訴人經原審民事裁定選任為被繼承人曾老向遺產管理人後
    ，經向台南縣永康市戶政事務所函查並無曾老向之除戶資料，僅有日據時代調查
    簿謄本，上訴人當無法據該戶籍資料查明其有無繼承人，繼而踐行公示催告程序
    ，該期間內又無繼承人承認繼承後，始行收歸國有，程序與法並無不合，又曾老
    向係由原審判決宣告於四十四年七月一日下午十二時死亡，並依據戶籍資料，顯
    然繼承人之有無不明。而依法期限屆滿，無繼承人承認繼承時，其遺產於清償債
    權，並交付遺贈物後，如有剩餘，歸屬國庫；按本件公示催告期間內並無繼承人
    承認繼承，上訴人於期限屆滿，將系爭土地即永康市○○段一００五之六地號收
    歸國有登記，自屬於法有據。且國庫依法律規定取得剩餘財產之法律性質，既為
    原始取得。是縱有繼承人存在，亦喪失對該財產之物權云云，資為抗辯。
二、查系爭坐落台南縣永康市○○段一００五之六、一００五之二及一００五之三地
    號等三筆土地，原登記名義人為曾老向，其中一００五之二及一００五之三等二
    筆土地僅應有部分各四分之一，嗣一００五之六地號土地曾老向之所有權，經收
    歸國有，而一００五之二及一００五之三等二筆土地為台南縣政府公告徵收，並
    提存補償費，又上開土地由上訴人任遺產管理人或收歸國有之過程均係依據原
    審裁定選任上訴人為曾老向遺產管理人後，並踐行公示催告程序，因該期間內無
    繼承人承認繼承，上訴人於清償債權，並交付遺贈物後，即依法歸屬國庫始收歸
    國有等情，業據被上訴人提出土地登記簿謄本三件（原審卷第五頁至第二十二頁
    ）為證，並經本院調閱原審八十四年度繼字第七三號、八十六年度存字第三五七
    九號、八十三年度亡字第六五號、八十三年度家催字第二二號、八十四年度家催
    字第三七號卷查證屬實，復為上訴人所不爭執，應堪信被上訴人此部分主張為真
    實。
三、又被上訴人係曾老向之配偶，係於日據時代失去聯絡，被上訴人一直獨自在台東
    生活，並不知曾老向死亡之情事，亦據被上訴人提出戶籍謄本二件（原審卷第四
    十六頁至第五十頁）為證，並經證人即曾老向之胞弟曾老本於原審到庭證述被上
    訴人確係伊兄嫂（即曾老向之配偶）無訛（見原審卷第一三四頁），曾老向於四
    十四年七月一日經原審八十三年度亡字第六五號裁定宣告死亡時，依戶籍謄本所
    載有長男曾允仁及被上訴人，即應由其繼承人即長男曾允仁及被上訴人依民法第
    一千一百三十八條第一款、第一千一百四十四條第一款之規定共同繼承曾老向之
    上開遺產（見前開戶籍謄本二件及原審卷第四十五頁所附繼承系統表）。嗣曾允
    仁於四十八年三月八日死亡（見原審卷第四十八頁），被上訴人依民法第一千一
    百三十八條第二款繼承其應繼分，對系爭土地自有全部繼承權甚明。然繼承開始
    時，繼承人之有無不明，無親屬會議，或親屬會議未於一個月內選定遺產管理人
    者，利害關係人始得聲請法院指定遺產管理人，為七十四年六月三日修正公布之
    民法第一千一百七十七條、第一千一百七十八條第二項所規定。上訴人雖主張：
    縱曾老向死亡時，確無繼承人有無不明之情形屬實，該選任上訴人為遺產管理人
    之裁定，既因抗告期間經過而告確定，縱有違誤，在未依法廢棄前，應仍屬合法
    有效，因而上訴人依該裁定，聲請公示催告，於期限屆滿無人承認繼承後，將其
    剩餘遺產歸屬國庫，是而國庫取得系爭土地之所有權即有所憑並非當然無效，且
    係依法律規定而獨立取得，要非繼受或基於他人之權利而來，性質上自屬原始取
    得，國庫依法律規定取得被繼承人之剩餘財產，縱有原可主張權利之繼承人存在
    ，該繼承人亦喪失對該特定財產之物權，且該繼承人不於公示催告期限內為承認
    繼承之表示，卻於該公示催告期滿，於上訴人依法完成法定程序將剩餘遺產歸屬
    國庫後，才為繼承之表示，請求應將已歸屬國庫之系爭土地予以移轉，如此不僅
    民法第一千一百八十五條之規定形同具文，況上訴人所踐行之公示催告程序，並
    非不當之程序云云，並提出法務部八十年十一月十三日法八十律第一六八三四號
    函一件為其論據（見原審卷第六十九、七十頁）。惟查：曾老向係於四十四年七
    月一日死亡，其繼承在民法上開修正前開始，依修正前民法第一千一百七十七條
    、第一千一百七十八條規定，關於繼承開始時，繼承人有無不明，得依公示催告
    程序公告繼承人，命其於一定期限內承認繼承之條件為：
    (一)、須繼承開始時，繼承人有無不明，(二)、須由親屬會議選定遺產管理人。所謂
    繼承開始時，繼承人之有無不明，係指有無配偶及民法第一千一百三十八條各款
    血親不明之謂，如確有繼承人生存，即不得謂繼承人有無不明，且此項繼承人有
    無不明之事實，應依一般觀念認定之，不因聲請法院指定遺產管理人之聲請人主
    觀上錯誤之認知而受影響（見原審卷第四十三、四十四頁所附最高法院八十二年
    度台上字第一三三０號、八十三年台上字第三二九三號判決二則可資參照），又
    在同一戶籍，曾老向死亡時，確有繼承人即被上訴人生存，自非繼承人有無不明
    ，曾老向所有之上開土地共有人陳徐罕依修正前民法第一千一百七十七條、第一
    千一百七十八條規定，即不得本於利害關係人向法院聲請指定遺產管理人，並由
    法院指定上訴人為曾老向之遺產管理人。嗣上訴人以曾老向遺產管理人之身分聲
    請公示催告，及原審依聲請所為公示催告之裁定，自均有未當。依上開說明，曾
    老向之繼承人即被上訴人及其子曾允仁繼承取得系爭土地之所有權並不因聲請法
    院指定遺產管理人之聲請人陳徐罕及遺產管理人即上訴人主觀上錯誤之認知而受
    影響。前開原審八十四年度家繼字第七三號指定遺產管理人之裁定及八十四年度
    家催字第三七號公示催告之裁定雖未經法院裁定廢棄，然該公示催告承認繼承程
    序為非訟程序，並無既判力及拘束力，於繼承人有無之訟爭，法院仍應就有無繼
    承人存在之真實事實加以審查，不受上開公示催告程序之拘束，真正權利人即被
    上訴人等繼承權亦不因此而受剝奪。準此，被上訴人及其子曾允仁（死亡後其應
    繼分由被上訴人繼承）自繼承時取得系爭土地之所有權，此並不因法院踐行不當
    之公示催告程序而受影響，上訴人所辯，自難憑採。至於上訴人所提出之前開法
    務部函示其所表示之見解並非的論，且核與前開二則判決之見解異，自不得拘
    束本院，併予敘明。
四、綜上所述，上訴人以被繼承人曾老尚之遺產管理人，依民法第一千一百七十八條
    聲請原審為搜索繼承人公示催告程序後，因無人承認繼承，適用民法第一千一百
    八十五條規定將系爭土地收歸國庫，並辦理登記為上訴人所有，即無依據。被上
    訴人本於民法第七百六十七條所有權之作用（除去妨害請求權），請求上訴人應
    將坐落台南縣永康市○○段一○○五之六地號土地，於八十七年二月十六日收件
    ，收件字號永字三三七一號，八十七年三月六日登記，登記原因收歸國有，書狀
    字號永地字第二二一三號之所有權移轉登記（主登記次序玖），及主登記次序捌
    之管理者「財政部國有財產局」名義塗銷應予准許，原審判決就此部分准予被上
    訴人之請求，經核於法洵無違誤。上訴意旨猶執前詞，指摘原判決不當，求為廢
    棄改判，並無理由，應予駁回。
五、本件事證已臻明確，其餘兩造之攻擊防禦方法及所提證據均不足以動搖本件判決
    ，自無一一再予論述之必要。併予敘明。
六、據上論結，本件上訴為無理由，依民事訴訟法第四百四十九條第一項、第七十八
    條，判決如主文。
中      華      民      國    八十九    年      九      月      五      日
                                    臺灣高等法院臺南分院民事第一庭
~B1審判長法官  黃    崑    宗
~B2      法官  袁    靜    文
~B3      法官  胡    景    彬
右為正本係照原本作成。
上訴人如對本判決上訴，須於判決送達後二十日內向本院提出上訴狀，未表明上訴理
由者，應於上訴後二十日內向本院提出理由書。
中      華      民      國    八十九    年      九      月      八      日
~B法院書記官  葉    秀    珍


司法院資訊處製作；財團法人民間司法改革基金會備份。
